【裁判字號】    96,上,734
【裁判日期】    970805
【裁判案由】    確認通行權存在
【裁判全文】
臺灣高等法院民事判決                   96年度上字第734號
上  訴  人  甲○○
訴訟代理人  乙○○
被  上訴人  丁○○○
訴訟代理人  歐龍山律師
上列當事人間請求確認通行權存在事件，上訴人對於中華民國96
年2月27日臺灣桃園地方法院95年度重訴字第72號第一審判決提
起上訴，本院於97年7月22日言詞辯論終結，判決如下：
    主      文
上訴駁回。
第二審訴訟費用由上訴人負擔。
    事實及理由
一、按訴訟繫屬中為訴訟標的之法律關係，雖移轉於第三人，於
    訴訟無影響，民事訴訟法第254條第1項前段定有明文。查，
    本件上訴人於提起上訴後，將系爭坐落桃園縣中壢市○○段
    3099-1號土地（下稱3099-1地號土地），其中19平方公尺出
    售予第三人丙○○，並分割為同段3099-3地號乙節，固有卷
    附土地登記謄本可憑（見本院卷第31頁），並經本院以書面
    將本件訴訟繫屬之事實通知該第三人丙○○（同法第254條
    第4項參照，見本院卷第126至134頁）；惟依上揭條文規定
    ，對於本件訴訟不生影響。是上訴人抗辯：本件訴訟當事人
    不適格云云，容有誤會，合先陳明。
二、被上訴人起訴主張：伊所有坐落同段3104、3105地號土地（
    重測前分別編定為同縣市○○段水尾小段171-163、171-164
    地號，下稱系爭土地），與上訴人所有3099-1地號，均分割
    自同縣市○○段水尾小段171-105地號土地（下稱水尾段171
    -105地號土地）；併與原審共同被告黃可依、黃仁安、黃仁
    隆、黃女容、黃富琴、黃春香、黃媛、黃春月、黃愛玉（下
    稱黃可依等9人）公同共有同縣市○○段3113-1地號土地（
    下稱3113-1地號土地），則均分割自同縣市○○段水尾小段
    171-18地號土地（下稱水尾段第171-18地號土地）。系爭土
    地因分割而形成袋地，須經由前開3099-1、3113-1地號土地
    始可通行至道路，因上訴人及黃可依等9人爭執伊就前開2地
    號土地有通行權存在等情，爰依民法第787條第1項、第789
    條第1項等規定，求為判決確認伊就前開3113-1地號土地內
    如附圖C部分所示（面積83平方公尺）、3099-1地號土地內
    如附圖A部分所示（面積134平方公尺）之土地有通行權存在
    （原審為被上訴人全部勝訴之判決，原審共同被告僅上訴人
    1人，提起上訴）。並於本院答辯聲明：上訴駁回。
三、上訴人則以：系爭土地於伊配偶邱劉新妹（下稱邱劉新妹）
    出售予被上訴人前已分割完竣，並無民法第789條第1項袋地
    通行權之適用；況前開3099-1地號及同段第3073地號土地（
    下稱3073地號土地）均為預定道路，系爭土地經由3073地號
    土地通行，對伊造成損害較小等語，資為抗辯。並於本院上
    訴聲明：(一)原判決不利於上訴人部分廢棄。(二)上開廢棄部分
    ，被上訴人在第一審之訴駁回。
四、查，水尾段171-105地號土地原登記所有權名義人為邱劉新
    妹；被上訴人所有系爭土地與上訴人所有3099-1地號土地，
    均分割自水尾段171-105地號土地（該土地又分割自同段171
    -18地號），且系爭土地因分割而成為袋地，須經由3099-1
    地號土地始可通行至道路等情，有卷附土地謄本、土地登記
    簿可憑（見原審卷第18頁、第25至30頁、第42至43頁），並
    經原審會同地政人員至現場履勘及測量屬實，有勘驗測量筆
    錄、桃園縣中壢地政事務所95年4月26日中地測法字第09500
    32400號函檢附土地複丈成果圖在卷可參（見原審卷第180至
    181頁、第193至194頁），堪信為真。
五、本院應審究者為被上訴人對上訴人前開3099-1地號土地，可
    否依民法第789條第1項規定，主張有袋地通行權？茲論述如
    下：
(一)、按因土地一部之讓與或分割，致有不通公路之土地者，不通
    公路土地之所有人，因至公路，僅得通行受讓人或讓與人或
    他分割人之所有地，民法第789條第1項定有明文。本條項規
    定之旨趣，乃在於土地所有人為土地一部之讓與或分割時，
    對於不能與公路適宜聯絡之情形，當為其所預見，而得事先
    為合理之解決。是土地所有人將土地之部分或分割成數筆，
    同時或先後讓與數人時，亦有前揭規定之適用，並不以不通
    公路土地所有人與受讓人或讓與人或他分割人直接間就土地
    一部為讓與或分割結果，而有不通公路土地之情形為限（最
    高法院86年度台上字第2725號、88年度台上字第2946號及89
    年度台上字第756號判決意旨參照）。
(二)、查，水尾段171-105地號土地原登記所有權名義人為邱劉新
    妹，且將該土地分割為數筆土地，包含前開3099-1地號與系
    爭土地在內；邱劉新妹並將分割後成袋地之系爭土地出售予
    被上訴人等情（見原審卷第25至30頁、第42至43頁），為兩
    造所不爭執（見本院卷第63頁反面），足見系爭土地與3099
    -1地號土地，既均分割自同一筆土地，且系爭土地因分割而
    成為袋地；再參酌前開3099-1地號、3113-1地號土地，均屬
    都市○○○○○道路用地（尚未徵收）乙節，亦有卷附桃園
    縣政府都市計畫土地使用分區證明書、土地登記簿（編定使
    用種類「道路預定地」）可稽（見原審卷第39頁、第44頁、
    第86頁），則被上訴人依民法第789條第1項規定，自得通行
    分割自同一筆土地之3099-1地號土地（連接3113-1地號）通
    行至道路甚明。
(三)、上訴人雖抗辯：水尾段171-105地號土地原所有權人係邱劉
    新妹，且非伊出售土地予被上訴人，故被上訴人不得對伊所
    有3099-1地號土地，主張民法第789條第1項袋地通行權云云
    。惟查：
    1.按聯合財產中，妻於結婚時所有之財產，及婚姻關係存續
      中因繼承或其他無償取得之財產，為妻之原有財產，保有
      其所有權；聯合財產中，夫之原有財產及不屬於妻之原有
      財產之部分，為夫所有，修正前民法第1017條第1、2項分
      別定有明文。亦即夫妻於74年6月4日前取得，現尚存在聯
      合財產之不動產，於86年9月26日以前，因適用修正前之
      舊法，除妻能證明為其原有財產或特有財產外，應為夫所
      有（最高法院88年度台上字第2816號判決意旨參照）。
    2.水尾段171-105地號土地原所有權登記名義人雖為邱劉新
      妹，但該土地係邱劉新妹於74年6月4日前，所取得為聯合
      財產之不動產，依法屬上訴人（即夫所有）所有，此觀上
      訴人於74年6月30日，以夫妻更名登記為由，辦理分割自
      該土地之3099-1地號所有權人名義變更即明（見原審卷第
      44至45頁土地登記簿）。由此可知，水尾段171-105地號
      土地原登記名義人固為邱劉新妹，但實際所有權人係上訴
      人；再審酌被上訴人購買系爭土地時，並由上訴人代理邱
      劉新妹（即原登記所有權名義人）與被上訴人簽訂不動產
      買賣契約書乙事（見原審卷第101頁），益徵上訴人（即
      實際土地所有權人）知悉並同意出售系爭土地與被上訴人
      。故系爭土地、3099-1地號土地既均分割自水尾段171-10
      5地號土地，且系爭土地因分割致成為袋地，則被上訴人
      依民法第789條第1項規定，主張對前開3099-1地號土地有
      袋地通行權，於法自屬有據。是上訴人以系爭土地原所有
      權人係邱劉新妹，且非其出售系爭土地與被上訴人為由，
      抗辯被上訴人不得依民法第789條第1項規定，對其所有30
      99-1地號土地主張袋地通行權云云，自無可取。
(四)、上訴人另抗辯：系爭土地於出售前業已分割，即無民法第78
    9條第1項規定適用云云。惟揆諸上揭說明，系爭土地與3099
    -1地號土地既均分割自水尾段171-105地號土地，且該水尾
    段171-105地號真正所有權人亦為上訴人，則無論系爭土地
    於出售前是否已分割完竣，仍有民法第789條第1項規定之適
    用。故上訴人以系爭土地於出售前即已分割為由，抗辯並無
    民法第789條第1項規定適用云云，容有誤解。
(五)、上訴人又抗辯：被上訴人所有系爭土地，若經由3073地號土
    地連接至道路，對伊損害較小云云。然查，系爭土地經由30
    99-1地號連接3073地號土地，若以4公尺寬道路計算，雖僅
    使用3099-1地號土地面積37平方公尺（與附圖所示使用該土
    地A部分土地134平方公尺通行之面積為少）乙節，固經本院
    會同地政人員至現場履勘及測量屬實，有卷附勘驗程序筆錄
    、桃園縣中壢地政事務所97年5月6日中地測字第0970201205
    號函檢附複丈成果圖足稽（見本院卷第95至98頁、第108至
    109頁）；惟被上訴人若經由3099-1地號連接3073地號土地
    通行至道路，尚須經由3072-1地號與3069-1地號土地始可通
    行至道路，亦經本院勘驗及測量屬實（見同上勘驗筆錄、複
    丈成果圖即明），而該3069-1地號土地並非分割自水尾段17
    1-18地號（亦即系爭土地、3099-1地號土地分割自水尾段17
    1-105地號土地；水尾段171-105地號與3073地號、3072-1地
    號土地均分割自水尾段171-18地號土地），故被上訴人依民
    法第789條第1項規定，自僅得通行同筆土地分割之土地（即
    3099-1地號、3113-1地號）以通行至道路。是上訴人抗辯：
    若經由3073地號土地通行至道路，對伊損害較小云云，仍無
    可取。
(六)、再被上訴人所有系爭土地，依民法第789條第1項規定，通行
    與其分割自同筆地號之土地（即3099-1地號連接3113-1地號
    ）至道路，既屬有據，則本院就其另依同法第787條第1項主
    張袋地通行權部分，即無加以審究之必要，併此陳明。
六、從而，被上訴人本於民法第789條第1項規定，主張系爭土地
    對於上訴人所有3099-1地號土地有通行權存在，並訴請確認
    該土地內如附圖A部分所示（面積134平方公尺）之土地有通
    行權存在，為有理由，應予准許。是則原審為上訴人敗訴之
    判決，於法並無違誤。上訴意旨仍執前詞指摘原判決不當，
    求予廢棄改判，為無理由，應予駁回。
七、本件事證已臻明確，兩造其餘攻擊或防禦方法，經本院審酌
    後認均與本件之結論無涉，茲不再一一論列，併予敘明。
八、據上論結，本件上訴為無理由，依民事訴訟法第449條第1項
    、第78條，判決如主文。
中    華    民    國    97    年    8     月    5    日
                    民事第十三庭
                        審判長法  官  黃嘉烈
                              法  官  吳燁山
                              法  官  楊絮雲
正本係照原本作成。
如不服本判決，應於收受送達後20日內向本院提出上訴書狀，其
未表明上訴理由者，應於提出上訴後20日內向本院補提理由書狀
（均須按他造當事人之人數附繕本）上訴時應提出委任律師或具
有律師資格之人之委任狀；委任有律師資格者，另應附具律師資
格證書及釋明委任人與受任人有民事訴訟法第466條之1第1項但
書或第2項（詳附註）所定關係之釋明文書影本。
中    華    民    國    97    年    8     月    5     日
                              書記官  鄭淑昀
附註：
民事訴訟法第466條之1（第1項、第2項）：
對於第二審判決上訴，上訴人應委任律師為訴訟代理人。但上訴
人或其他法定代理人具有律師資格者，不在此限。
上訴人之配偶、三親等內之血親、二親等內之姻親，或上訴人為
法人、中央或地方機關時，其所屬專任人員具有律師資格並經法
院認為適當者，亦得為第三審訴訟代理人。


司法院資訊處製作；財團法人民間司法改革基金會備份。
